【裁判字號】    98,小上,21
【裁判日期】    990331
【裁判案由】    損害賠償
【裁判全文】
臺灣高雄地方法院民事判決              98年度小上字第21號
上  訴  人  甲○○
被  上訴人  楊麗珠即新松柏養護之家
上列當事人間請求損害賠償事件，上訴人對於民國98年5 月21日
本院高雄簡易庭98年度雄小字第1443號第一審判決不服，提起上
訴，本院判決如下：
    主      文
原判決廢棄。
被上訴人在第一審之訴駁回。
第一、二審訴訟費用新臺幣貳仟伍佰元由被上訴人負擔。
    事實及理由
一、按對於小額程序第一審判決之上訴，非以其違背法令為理由
    ，不得為之；又上訴狀內應記載上訴理由，表明下列各款事
    項：（一）原判決所違背之法令及其具體內容、（二）依訴
    訟資料可認為原判決有違背法令之具體事實，民事訴訟法第
    436 條之24第2 項、第436 條之25分別定有明文。所謂判決
    違背法令，乃指判決不適用法規或適用不當，為同法第468
    條所明定，此亦為小額事件之上訴程序所準用（民事訴訟法
    第436 條之32第2 項參照）。故對小額訴訟程序之第一審判
    決提起上訴時，其上訴狀或理由書應具體指摘原判決有何不
    適用法規或適用法規不當之情形，並揭示該法規之條項或其
    內容；若係成文法以外之法則，應揭示該法則之旨趣；倘為
    司法院解釋或最高法院之判例，則應揭示該判解之字號或其
    內容；如依民事訴訟法第469 條第1 款至第5 款所列情形為
    理由時，其上訴狀或理由書應揭示合於該條款之事實（最高
    法院71年台上字第314 號判例參照）。如其上訴狀未依此項
    方法表明理由，其上訴即不合法，應駁回其上訴，同法第43
    6 條之32第2 項準用第444 條第1 項前段亦有明文。
二、被上訴人起訴主張：上訴人於民國97年間無正當原因竟向本
    院聲請裁定（案號：97年度裁全字第6529號，下稱假扣押裁
    定）假扣押伊之財產，伊為免財產遭法院扣押，於97年8 月
    12 日 提存擔保金新臺幣（下同）1,500,000 元，惟假扣押
    裁定嗣經臺灣高等法院高雄分院（下稱高雄高分院）以97年
    度抗字第283 號裁定（下稱系爭裁定）廢棄，上訴人聲請假
    扣押自有不當，爰依法訴請上訴人應賠償伊所受損害，給付
    伊提存費用500 元以及至98年2 月12日止無法利用擔保金之
    損失37,500元等語，並聲明：（一）上訴人應給付被上訴人
    38,000元，及自98年3 月28日起至清償日止，按週年利率5
    ％計算之利息。（二）訴訟費用由上訴人負擔。
三、上訴人則以：高雄高分院係以『相對人經本院通知到庭陳述
    意見時亦陳稱：「我是怕抗告人脫產，目前沒有證據」、「
    檢察官驗屍後，告訴我要假扣押抗告人之財產，我才提出本
    件假扣押之聲請」等語（見原審卷第16頁、第17頁），是相
    對人就假扣押之原因既未釋明，即不符假扣押之要件』廢棄
    假扣押裁定，非因自始不當而廢棄，且高雄高分院亦表示上
    訴人所提之高雄醫學大學附設中和紀念醫院診斷證明書，疑
    非病死病歷摘要報告表、出院病歷紀錄影本等，足以釋明請
    求之原因，並無故意或過失，被上訴人主張無理由等語資為
    抗辯，並聲明：被上訴人之訴駁回。
四、原審審理結果，認被上訴人之請求為有理由，判決上訴人應
    給付被上訴人38,000元及自98年3 月28日起至清償日止，按
    週年利率5 ％計算之利息。上訴人不服，提起上訴，除援用
    原審之主張及陳述外，並於本院補陳：原判決未適用提存法
    第11條（現修正為第12條）、提存法施行細則第34條（現修
    正為第37條）之規定，認被上訴人受有利息損失，顯有違誤
    。且被上訴人已自提存所領有利息1,636 元，並無利息損失
    等語。於本院聲明：（一）原判決關於上訴人敗訴部分廢棄
    。（二）上開廢棄部部分，被上訴人在第一審之訴及假執行
    之聲請均駁回。被上訴人則表示伊確實受有利息損失。並聲
    明：上訴駁回。
五、兩造不爭執事項：
（一）上訴人於97年間向本院聲請裁定（案號：97年度裁全字第
      6529號）假扣押被上訴人之財產，被上訴人為免財產遭法
      院假扣押，於97年8月12日提存擔保金1,500,000元。
（二）該假扣押裁定經高雄高分院以97年度抗字第283 號裁定廢
      棄，被上訴人領回前開1,500,000 元擔保金時，領有提存
      所發給之利息1,636 元，有臺灣銀行高雄分行98年7 月24
      日高雄營字第0985002510號函、臺灣銀行法院提存金領息
      憑條影本可參（見本院卷第34、37頁）。
六、本件爭點：
（一）原判決有無未適用提存法第12條、提存法施行細則第37條
      之規定，而有判決不適用法規或適用不當等違背法令之情
      形？
（二）上訴人聲請之假扣押裁定，是否係自始不當？
（三）如原判決有違背法令，被上訴人請求上訴人給付38,000元
      ，及自98年3 月28日起至清償日止，按週年利率5 ％計算
      之利息，有無理由？
七、本院得心證之理由：
（一）關於原判決有無未適用提存法第12條、提存法施行細則第
      37條之規定，而有判決不適用法規或適用不當之違背法令
      情形部分：
 （1）按提存金應給付利息，以實收之利息照付。已解繳國庫之
      提存金，經依法定程序應返還者，國庫亦應依前項利息所
      由計算之利率支付利息，其期間以五年為限。又按提存款
      之利息，應於聲請取回或領取提存款時，由聲請人逕向該
      管法院所在地代理國庫之銀行請求計算給付，提存法第12
      條、提存法施行細則第37條分別定有明文。
 （2）經查，上訴人於97年間向本院聲請裁定（案號：97年度裁
      全字第6529號）假扣押被上訴人之財產，被上訴人為免財
      產遭法院假扣押，於97年8 月12日提存擔保金1,500,000
      元。嗣該假扣押裁定經高雄高分院以97年度抗字第283 號
      裁定廢棄，被上訴人除領回前開擔保金外，並領有提存所
      發給之利息1,636 元，有返還擔保金事件卷宗所附之提存
      書、送達證書及原告所提之本院自行收納款項統一收據在
      卷可稽，並為兩造所不爭。原審因認被上訴人因該假扣押
      而受有損失，判決上訴人應給付被上訴人自提存日起至98
      年2 月12日止，按法定利息週年利率5 ％計算之利息損失
      37,500元及提存費用500 元，共38,000元。然本院審以系
      爭擔保金提存後，依前開規定既得請領利息，且被上訴人
      領取提存金時既得請求利息，縱依原審所認被上訴人確受
      有利息上之損失，然原審並未慮及被上訴人已自提存所領
      取利息1,636 元，而於被上訴人得請求之賠償金額中扣除
      ；且於判決理由中亦未就是否適用提存法有何論述，則原
      審依其所認定之事實，對於上訴人與被上訴人間就是否受
      有利息損害之法律效果認定，尚有未洽，自有不適用法規
      之判決違背法令情形。
（二）關於上訴人聲請之假扣押裁定，是否係自始不當部分：
 （1）按假扣押裁定因自始不當而撤銷，或因第529 條第4 項及
      第530 條第3 項之規定而撤銷者，債權人應賠償債務人因
      假扣押或供擔保所受之損害，民事訴訟法第531 條第1 項
      定有明文；又所謂假扣押裁定因自始不當而撤銷，係指對
      於假扣押裁定抗告，經抗告法院依命假扣押時客觀存在之
      情形，認為不應為此裁定而撤銷之情形而言，若係因本案
      訴訟敗訴確定而撤銷該裁定，僅屬因命假扣押以後之情事
      變更而撤銷，尚非該條所謂因自始不當而撤銷（最高法院
      67年台上字第1407號判例意旨可參）。
 （2）經查，系爭裁定係以：『惟就假扣押之原因，除於假扣押
      聲請狀主張「頃聞債務人有變賣財產逃匿之消息，誠恐日
      後有不能強制執行或甚難執行之虞」云云外，迄未提出可
      使法院信其主張為真實之證據。又相對人經本院通知到庭
      陳述意見時亦陳稱：「我是怕抗告人脫產，目前沒有證據
      」、「檢察官驗屍後，告訴我要假扣押抗告人之財產，我
      才提出本件假扣押之聲請」等語』為由，認定相對人即上
      訴人就假扣押之原因未予釋明，與假扣押之要件不符，因
      而廢棄假扣押裁定，有返還擔保金事件卷宗所附之系爭裁
      定書1 份可查。依上所述，高雄高分院係以上訴人聲請假
      扣押未釋明假扣押原因為由廢棄假扣押裁定，自屬依聲請
      時之客觀存在情形，不應為此裁定而撤銷之自始不當情形
      ，依上揭規定，上訴人應負損害賠償責任。至上訴人雖主
      張被上訴人業務過失致死案件相驗報告迄今尚未出爐，致
      刑案偵辦延宕、上訴人無法具體提出證據，方致該假扣押
      裁定遭廢棄，且高雄醫學大學附設中和紀念醫院診斷證明
      書，疑非病死病歷摘要報告表、出院病歷紀錄影本等，已
      均足釋明請求假扣押之原因等語，然本院認上開資料所釋
      明者為上訴人於民事事件請求之原因，並非釋明假扣押之
      原因，與假扣押裁定是否自始不當互不相涉。上訴人主張
      係因無法提出被上訴人有脫產之確切證據，致遭高雄高分
      院廢棄假扣押裁定云云，顯屬誤會，上訴人辯以系爭裁定
      非因自始不當而撤銷云云，要不足取。
（三）關於被上訴人請求上訴人給付38,000元，及自98年3 月28
      日起至清償日止，按週年利率5 ％計算之利息，有無理由
      部分：
 （1）按當事人主張有利於己之事實者，就其事實有舉證之責任
      ，民事訴訟法第277 條定有明文。又按，損害賠償，除法
      律另有規定或契約另有訂定外，應以填補債權人所受損害
      及所失利益為限，民法第216 條第1 項亦有明文。又民法
      第216 條第1 項所謂所受損害，即現存財產因損害事實之
      發生而被減少，屬於積極損害；所謂所失利益，即新財產
      之取得因損害事實之發生而受妨害，屬於消極損害，最高
      法院著有48年臺上字第1934號判例可資參照。因損害賠償
      之範圍，應以被害人實際所受損害為衡，此即為「無損害
      即無賠償」之損害填補原則。
 （2）經查，被上訴人固主張上訴人無故向法院聲請假扣押伊之
      財產，致伊需向親戚借錢以提供擔保，從而受有系爭擔保
      金之利息損失云云（見本院99年3 月18日言詞辯論筆錄）
      ，然被上訴人未就伊與何親朋好友借貸系爭擔保金，及曾
      約定利息一事舉證以實其說，僅空言表明其受有利息之損
      失，依舉證責任分配之法理，尚難認被上訴人確受有因提
      存系爭擔保金而需支出利息之損害，依「無損害即無賠償
      」之損害填補原則，難謂被上訴人所言為有理由。況縱依
      被上訴人所言，其與親戚間確有約定利息之借款契約存在
      ，惟按「提存金應給付利息，以實收之利息照付。」提存
      法第12條定有明文。本件被上訴人為免假執行所提供之擔
      保金，其應給付之利息，提存法既已有規定，並已如數受
      領，此部分亦無利息損失，即無損害而不得請求。至被上
      訴人雖主張依民法第203 條之規定：「應付利息之債務，
      其利率未經約定，亦無法律可據者，週年利率為百分之五
      。」而請求損害賠償云云，然因被上訴人並未舉證上開擔
      保金借款及曾約定利率，已如前述。而非該條所稱應付利
      息之債務，而無該條之適用，其主張為不可採。
八、綜上所述，被上訴人依民事訴訟法第531 條規定，請求上訴
    人給付38000 元，及自起訴狀繕本送達之翌日即98年3 月28
    日起至清償日止，按週年利率5 ％計算之利息，為無理由，
    應予駁回。原審就此部分為上訴人敗訴之判決，並依職權宣
    告假執行，即有未洽，上訴意旨指摘原判決違背法令，求予
    廢棄改判，為有理由，應由本院廢棄原判決，並改判如主文
    第2 、3 項所示。
九、據上論結，本件上訴為有理由，依民事訴訟法第436 條之32
    第2 項、第450 條、第78條、第436 條之19第1 項，判決如
    主文。
中    華    民    國    99    年    3     月    31    日
                  民事第一庭  審判長法  官  黃國川
                                    法  官  張茹棻
                                    法  官  林岳葳
以上正本係照原本作成。
本判決不得上訴。
中    華    民    國    99    年    3     月    31    日
                                    書記官  簡文清

司法院資訊處製作；財團法人民間司法改革基金會備份。
